臺灣高等法院高雄分院刑事判決　　　　　　　　　九十一年度上訴字第一六五九號
　　上　訴　人　台灣高雄地方法院檢察署檢察官
　　上　訴　人
　　即　被　告　辛○○
右上訴人因被告偽造文書等案件，不服台灣高雄地方法院九十一年度易字第一五五
號中華民國九十一年九月十一日第一審判決（起訴案號：台灣高雄地方法院檢察署九
十年度偵字第三二七○號、移送併辦案號九十一年度偵字第一三九七六號），提起上
訴，本院判決如左：
    主  文
上訴駁回。
    事  實
一、辛○○自民國八十六年八月間起至八十八年四月間止，陸續召集其原工作地點即
    中華電信股份有限公司南區分公司（下稱中華電信南區分公司）之同事及其他人
    等人，組成如附表一所示之民間互助會五組，均採外標制，由其擔任會首，分別
    自如附表一所示之時間起會，並均以中華電信南區分公司公用電話中心為開標地
    點。辛○○因於八十四年間投資飯店失利，並在外積欠款項，經濟已陷於困窘，
    及自八十五年間起，欲填補先前之虧損，而投資黃素娥（已歿）所經營之小額放
    款業務，竟思詐取會款以解決其經濟困境及投資上開小額放款業務，遂基於意圖
    為自己不法所有之詐欺取財、及偽造私文書後加以行使之概括犯意，佯以其姐夫
    「蔡森雄」之名義、及虛構其他如附表二所示人之名義為上開互助會會員之方式
    ，連續於附表二所示之時間，在該投開標地點，於空白紙上偽造如附表二所示虛
    設會員之代號名稱（辛○○於附表一各該組互助會，均將各互助會會員編號，以
    為識別）及標息，完成投標單之準私文書，旋提出行使參與競標（實際上並無以
    該標金參與競標之活會會員）而得標，並於每次得標後，再佯以係該組互助會編
    號幾號之會員得標，分別向各該互助會活會會員收取會款，致活會會員丁○○等
    人均陷於錯誤，誤以為確係該虛設會員得標，而交付應繳之會款，分別詐得如附
    表二所示之款項，共計新台幣（下同）七百五十一萬元，足以生損害於蔡森雄及
    其他活會會員。嗣因辛○○所投資黃素娥之小額放款，為黃素娥倒帳，辛○○無
    力週轉，而於八十八年十二月二十八日無故停標如附表一所示之五組互助會，並
    於協調會核對互助會會員名單時，辛○○坦認確有以虛設會員得標之情事，丁○
    ○等人始知受騙。所偽造之標單事後均已拋棄。
二、案經丁○○及乙○○訴請台灣高雄地方法院檢察署檢察官偵查起訴及移送併案審
    理。
    理  由
一、訊據上訴人即被告辛○○直承偽造如附表二所示之人員名義之投票單詐標會款，
    ，於原審偵查及審理時亦同此供承無異，復於本院調查時臚列如附表二所示冒名
    詐標各情在卷可證，核與證人即告訴人丁○○及乙○○於偵查及原審法院審理時
    、證人即告訴人己○○、庚○○、子○○、壬○○、卯○○、丑○○、寅○○、
    戊○○、丙○○、甲○○、未○○、巳○○、午○○、辰○○及癸○○等人於原
    審法院審理時證述之情節相符，且有如附表一所示五組互助會單各一紙、止會聲
    明書一紙及會議紀錄等影本附卷可稽。被告之自白核與事實相符，堪信為真實。
    從而，本件事證明確，被告上開犯行，已堪認定。
二、按我國民間互助會，係由會首招募會員參加所組成，每於標會時，通常由欲標取
    會款之會員，在空白紙條上，或僅書立其姓名、綽號及數字者，甚或祗書寫數字
    而未書立其姓名、綽號，另以言詞等方法表示係何會員所出具者，則依習慣或特
    約足辨明係該會員以所書數字為標息金額參加競標之標單，自應以私文書論（最
    高法院八十九年度台上字第一三一九號判決意旨參照）。核被告冒用會員名義，
    偽造載有競標利息之標單，而行使得標，足以生損害於冒標時仍為活會之會員，
    進而詐取他人財物，係犯刑法第二百十六條、第二百二十條第一項、第二百十條
    之行使偽造準私文書罪、第三百三十九條第一項之詐欺取財罪。（民間互助會，
    除特別約定外，僅係會首與會員間訂立之契約，會員與會員間並無法律關係存在
    ，最高法院六十三年台上字第一一五九號判例可按，而已得標會員，依據其與會
    首間之契約，無論何人得標，均有按期繳交會款之義務，故會首冒名盜標，其詐
    欺所得之款，應僅限於未得標會員繳納之會款，對於已得標會員，無詐欺可言。
    最高法院七十六年度台上字第四九八九號、八十三年度台上字第四一五三號、八
    十五年台上字第二０七二號判決要旨可資參照）又其偽造準私文書復持以行使，
    偽造準私文書之低度行為應為行使之高度行為所吸收，不另論罪。又被告每次偽
    造標單冒標得標後，向多數活會會員詐取財物，侵害多數人法益，係一行為觸犯
    數個相同詐欺取財罪名，為同種想像競合犯，應依刑法第五十五條之規定，從一
    重處斷。又被告先後多次行使偽造準私文書、詐欺取財之犯行，均時間緊接，手
    法相同，觸犯犯罪構成要件相同之罪名，顯均係基於概括犯意反覆為之，均應依
    連續犯之規定，分別以一罪論，並加重其刑。被告所犯行使偽造準私文書及詐欺
    取財二罪間，有方法結果之牽連關係，為牽連犯，應依刑法第五十五條之規定，
    從一重之行使偽造準私文書罪處斷。
三、原審依刑法第五十六條、第二百十六條、第二百十條、第二百二十條第一項、第
    三百三十九條第一項、第五十五條，罰金罰鍰提高標準條例第一條前段，並審酌
    被告之品行，貪圖不法利益，以召集互助會之方式並行使偽造標單詐取他人財物
    ，影響經濟秩序甚鉅，所詐得之金額高達七百五十一萬元，因和解金額及細節無
    法達成共識，致迄今尚未與告訴人等達成民事和解，犯罪之手段、目的、所生危
    害，及犯後坦認犯行，態度尚佳等一切情狀，量處有期徒刑一年二月，以資懲儆
    。至供被告犯罪所用之標單，於開標後即已丟棄滅失，業據被告陳明在卷，衡情
    與一般民間互助會之習慣相同，故該標單已滅失之事實堪予認定，該標單既已滅
    失，故均不予宣告沒收。認事用法尚無不合，量刑亦稱妥適，被告上訴意旨並不
    否認犯罪，空言指摘原判決量刑過重不當，檢察官循告訴人之請求上訴意旨指摘
    量刑過輕不當，均無可取，為無理由，應予駁回。
四、公訴意旨另以認被告於附表一編號(五)之互助會，有以虛構會員「陳文樞」及「柳
    義隆」之名義標取會款，然被告辯稱：該組互助會，並無以「陳文樞」及「柳義
    隆」之名義標得會款，而係實際會員黃水文標得會款後，伊向黃水文借得一半之
    會款，並約定於以「陳文樞」名義標得會款時，再行償還等語，復觀之附表一編
    號五互助會之會單，該會係自八十八年四月間起會至八十八年十二月十五日止（
    被告係於八十八年十二月二十八日止會），被告並無以虛構會員「陳文樞」及「
    柳義隆」之名義標得會款，且亦無證據足資證明被告確有以虛構會員「陳文樞」
    及「柳義隆」之名義標取會款之犯行，原審敘明此部分本應為無罪之諭知，惟公
    訴意旨既認此部分與前開論罪科刑部分屬連續犯關係，故不另為無罪之諭知。經
    核亦無不合。
據上論斷，應依刑事訴訟法第三百六十八條，判決如主文。
本案經檢察官陳新慶到庭執行職務。
中    華    民    國      九十一      年      十一      月     十三   日
                              臺灣高等法院高雄分院刑事第四庭
                                  審判長法官  陳吉雄
                                        法官  李嘉興
                法官  陳啟造
右正本證明與原本無異。
如不服本判決應於收受本判決後十日內向本院提出上訴書狀，其未述上訴理由者，
並得於提起上訴後十日內向本院補提理由書狀（均須按他造當事人之人數附繕本)「
切勿逕送上級法院」。
                                      書記官  白蘭
中    華    民    國      九十一      年      十一      月     十三   日
本件論罪科刑法條：
刑法第二百十條：
  偽造、變造私文書，足以生損害於公眾或他人者，處五年以下有期徒刑。
刑法第二百十六條：
  行使第二百十條至第二百十五條之文書者，依偽造、變造文書或登載不實事項或使
  登載不實事項之規定處斷。
刑法第二百二十條：
  在紙上或物品上之文字、符號、圖畫、照像，依習慣或特約，足以為表示其用意之
  證明者，關於本章及本章以外各罪，以文書論。
  錄音、錄影或電磁紀錄，藉機器或電腦之處理所顯示之聲音、影像或符號，足以為
  表示其用意之證明者，亦同。
  稱電磁紀錄，指以電子、磁性或其他無法以人之知覺直接認識之方式所製成之紀錄
  ，而供電腦處理之用者。
刑法第三百三十九條第一項：
  意圖為自己或第三人不法之所有，以詐術使人將本人或第三人之物交付者，處五年
  以下有期徒刑、拘役或科或併科一千元以下罰金。
附表一：
┌──┬──────────┬───┬───┬─────┬───────┐
│編號│  起  會  日  期    │ 金額 │ 會制 │ 會員人數 │  開標地點    │
├──┼──────────┼───┼───┼─────┼───────┤
│(一)  │八十六年八月        │二萬元│外標制│五十會    │中華電信股份有│
│    │                    │      │      │          │限公司南區電信│
│    │                    │      │      │          │管理局公用電話│
│    │                    │      │      │          │中心          │
├──┼──────────┼───┼───┼─────┼───────┤
│(二)  │八十七年一月        │一萬元│外標制│六十會    │同右          │
├──┼──────────┼───┼───┼─────┼───────┤
│(三)  │八十七年七月        │一萬元│外標制│五十六會  │同右          │
│    │                    │      │      │          │              │
├──┼──────────┼───┼───┼─────┼───────┤
│(四)  │八十七年十一月      │一萬元│外標制│七十會    │同右          │
├──┼──────────┼───┼───┼─────┼───────┤
│(五)  │八十八年四月        │二萬元│外標制│四十一會│同右          │
└──┴──────────┴───┴───┴─────┴───────┘
附表二：
┌─┬────┬───┬─────┬───┬────┬──────────
│編│冒    標│被冒標│附表一互助│標  息│詐收活會│詐   收  活  會   金
│號│日    期│者姓名│ 會之編號 │      │金 人 數│金                額
├─┼────┼───┼─────┼───┼────┼──────────
│1.│87.12.30│張清忠│    (一)    │7000元│  29人  │20000元×29=580000元
├─┼────┼───┼─────┼───┼────┼──────────
│2.│88.06.01│邱金龍│    (一)    │6500元│  24人  │20000元×24=480000元
├─┼────┼───┼─────┼───┼────┼──────────
│3.│87.09.01│蔡森雄│    (一)    │6200元│  30人  │20000元×30=600000元
├─┼────┼───┼─────┼───┼────┼──────────
│4.│88.07.01│陳文樞│    (二)    │3000元│  33人  │10000元×33=330000元
├─┼────┼───┼─────┼───┼────┼──────────
│5.│88.10.01│陳文樞│    (二)    │3450元│  31人  │10000元×31=310000元
├─┼────┼───┼─────┼───┼────┼──────────
│6.│87.04.29│柳義隆│    (二)    │3350元│  48人  │10000元×48=480000元
├─┼────┼───┼─────┼───┼────┼──────────
│7.│88.10.01│柳義隆│    (二)    │3450元│  31人  │10000元×31=310000元
├─┼────┼───┼─────┼───┼────┼──────────
│8.│87.08.01│胡芳瑞│    (二)    │3150元│  45人  │10000元×45=450000元
├─┼────┼───┼─────┼───┼────┼──────────
│9.│88.04.01│陳文樞│    (三)    │2300元│  38人  │10000元×38=380000元
├─┼────┼───┼─────┼───┼────┼──────────
│10.│88.12.01│陳文樞│    (三)    │3100元│  30人  │10000元×30=300000元
├─┼────┼───┼─────┼───┼────┼──────────
│11.│88.03.01│柳義隆│    (三)    │2500元│  38人  │10000元×38=380000元
├─┼────┼───┼─────┼───┼────┼──────────
│12.│87.10.01│柳義隆│    (三)    │3550元│  44人  │10000元×44=440000元
├─┼────┼───┼─────┼───┼────┼──────────
│13.│88.06.01│胡芳瑞│    (三)    │2600元│  36人  │10000元×36=360000元
├─┼────┼───┼─────┼───┼────┼──────────
│14.│88.03.01│陳文樞│    (四)    │2200元│  55人  │10000元×55=550000元
├─┼────┼───┼─────┼───┼────┼──────────
│15.│88.04.15│陳文樞│    (四)    │2000元│  54人  │10000元×54=540000元
├─┼────┼───┼─────┼───┼────┼──────────
│16.│88.04.01│柳義隆│    (四)    │2200元│  54人  │10000元×54=540000元
├─┼────┼───┼─────┼───┼────┼──────────
│17.│88.08.01│胡芳瑞│    (四)    │2500元│  48人  │10000元×48=480000元
├─┼────┼───┼─────┼───┼────┼──────────
│  │        │      │          │      │總    計│   0000000元
└─┴────┴───┴─────┴───┴────┴──────────
